【裁判字號】    98,上,373
【裁判日期】    990119
【裁判案由】    遷讓房屋等
【裁判全文】
臺灣高等法院民事判決                   98年度上字第373號
上  訴  人  甲○○
兼  訴  訟
代  理  人  乙○○
被上  訴人  丁○○○
訴訟代理人  洪大明律師
複代  理人  陳以儒律師
            商桓朧律師
上列當事人間遷讓房屋等事件，上訴人對於中華民國98年2月25
日臺灣新竹地方法院97年度訴字第666號第一審判決提起上訴，
並為訴之追加，本院於99年1月5日言詞辯論終結，判決如下：
    主  文
上訴及追加之訴均駁回。
第二審及追加訴訟費用由上訴人連帶負擔。
    事實及理由
一、被上訴人主張：上訴人甲○○於民國96年2月8日邀同上訴人
    乙○○為連帶保證人，向伊承租坐落新竹縣竹北市○○街23
    號房屋1 樓全部（以下稱系爭租賃物），兩造並簽訂房屋租
    賃契約書（以下稱系爭租約），約定租期自96年3月1日起至
    99年3月1日止，租金每月新臺幣（下同）8萬5,000元。訂約
    後甲○○即將系爭租賃物交由乙○○經營三匯堂美食館，惟
    自97年1月份起甲○○即未依約支付租金，渠等並於97年6月
    間自系爭租賃物遷出，伊自得請求上訴人連帶給付97年1 月
    至97年5 月之租金等情。爰依租賃契約之法律關係，求為命
    上訴人連帶給付42萬5,000 元，及自97年6月1日起至清償日
    止按年息5%計算之利息。原審為被上訴人勝訴之判決，上訴
    人不服，提起上訴。被上訴人於本院答辯聲明：上訴駁回。
二、上訴人則以：被上訴人明知伊等承租系爭租賃物係經營餐廳
    使用，即應依約交付合於餐廳合法營業使用之租賃物，惟系
    爭租賃物第5、6層樓為違章建築，被上訴人又拒絕施作合格
    之消防設施，致伊等依使用執照登記之4 層樓規格所施作之
    消防設施，無法通過消防安全檢查而未能取得營利事業登記
    ，被上訴人顯未交付合於約定使用、收益之租賃物，伊得為
    同時履行抗辯，並屬可歸責於被上訴人之事由而給付不能，
    伊等乃於97年1 月15日委請律師發函終止系爭租約。伊等自
    系爭租約終止後至同年6月2日止繼續占有系爭租賃物，係以
    伊等對被上訴人之債務不履行損害賠償債權與被上訴人之租
    金請求權相互抵銷等語，資為抗辯。並上訴聲明：(一)原判決
    廢棄。(二)被上訴人在第一審之訴駁回。另於原審提起反訴主
    張：三匯堂美食館係由伊等與訴外人陳厚禮、陳文真及位孛
    洋合資開設，為合夥組織，而由甲○○代表該合夥事業向被
    上訴人承租系爭租賃物，故乙○○與上訴人間有租賃關係存
    在。又被上訴人未交付合於餐廳合法營業使用之租賃物，致
    三匯堂美食館餐廳之營利事業登記申請未獲核准，最後僅能
    結束營業，伊等受有損害250萬元等情。爰依民法第226條之
    規定，求為命被上訴人應給付上訴人250 萬元，及自反訴起
    訴狀繕本送達翌日起至清償日止按年息5%計算之利息之判決
    。原審就反訴部分為上訴人敗訴之判決，上訴人不服提起上
    訴，並追加民法第227 條為請求權基礎，上訴聲明為：(一)被
    上訴人應給付上訴人等150 萬元，及自反訴起訴狀繕本送達
    之日起至清償日止按年息5%計算之利息。(二)願供擔保，請准
    宣告假執行（原判決駁回上訴人超過150 萬元本息部分之請
    求，未據上訴人聲明不服，已告確定）。被上訴人則以：上
    訴人乙○○為承租人甲○○之連帶保證人，並非系爭租約之
    當事人，無從依系爭租約向其主張權利。又上訴人於承租系
    爭租賃物之初，即知系爭租賃物有增建部分，伊並未承諾要
    讓上訴人取得營利事業登記證，開設餐廳所需之消防設施應
    由上訴人自行施作，況伊就系爭消防設備之施作，已請消防
    公司人員前來估價，並只請求上訴人負擔1 樓部分所需之40
    多萬元費用，惟經上訴人拒絕，自不能將三匯堂美食館無法
    通過消防檢查而未能取得營利事業登記之事由歸責予伊等語
    ，資為抗辯。並答辯聲明：上訴及追加之訴駁回。
三、查上訴人甲○○於96年2月8日邀同上訴人乙○○為連帶保證
    人，向被上訴人承租系爭租賃物，約定租期自96年3月1日起
    至99年3月1日止，租金每月8萬5,000元，訂約後甲○○即將
    系爭租賃物交由乙○○經營三匯堂美食館，惟自97年1 月份
    起甲○○即未依約支付租金，嗣於97年6 月自系爭租賃物遷
    出，同年7月9日點交房屋予被上訴人等事實，為兩造所不爭
    ，復有系爭租約、調解程序筆錄（見原審竹北簡字卷第26頁
    ）附卷可稽，堪信為真實
四、被上訴人主張，上訴人甲○○自97年1 月份起未再支付租金
    ，應與連帶保證人乙○○連帶給付同年1至5月之租金42萬5,
    000元等情，為上訴人所否認，並以前揭情詞置辯。經查：
  (一)按出租人應以合於所約定使用收益之租賃物，交付承租人，
    並應於租賃關係存續中，保持其合於約定使用、收益之狀態
    ，固為民法第423 條所明定。惟觀諸系爭租約，僅約定租賃
    房屋及使用範圍為系爭租賃物，並未就消防設備施作及申請
    營利事業登記證一節有所約定。證人即為乙○○申請營利事
    業登記證之會計師事務所人員丙○○於本院證稱：「（訂約
    之前或之後，是否有參與他們租約或租房子的事情？）有，
    之前杜先生要租樓下的時候，談要開餐館的時候，我有在場
    。」、「（妳參與討論的時候，房東丁○○○有明確知道要
    經營餐廳？）知道。（當時是否有提到消防的問題？）沒有
    。因為我後來要去申請執照的時候，消防沒有過，我有跟杜
    先生去消防局問經辦，消防局的人說房子必須有消防設施。
    （妳去申請時，是不包括消防設施？）對，我去幫他們申辦
    的時候，才知道要經過消防局通過才可以申請。（之前幫人
    家辦營利事業登記證也是餐廳，沒有要消防局通過的情形？
    ）有些不需要，但杜先生這件就是要，我也是第一次碰到。
    」、「（妳參與的時候，不知道需要經過消防局？）對。（
    兩造是否知道要消防設備？）應該都是不清楚。」等語（見
    本院卷第49-50頁背面），足證兩造於簽訂系爭租約時，對
    於系爭租賃物是否施作消防設備及應如何施作始能通過營利
    事業登記申請一節，並不清楚，亦未明確約定，自難認被上
    訴人應就系爭租賃物之消防設備負完全施作責任。而上訴人
    亦不否認以系爭租賃物經營餐廳使用達一年有餘，是縱兩造
    於簽訂系爭租約時，有合意系爭租賃物供餐廳使用，被上訴
    人亦已交付合於契約約定使用收益之租賃物予承租人甲○○
    ，尚難以系爭租賃物因嗣後施做消防設備設施不足，未能通
    過消防檢查致無法取得營利事業登記證，即認有欠缺契約約
    定使用、收益之瑕疵存在。
  (二)況依新竹縣政府消防局函復本院謂：「四…本局派員勘查後
    ，三匯堂美食館內僅設滅火器、出口標示燈及緊急照明燈，
    另發現該建築物加蓋至地上6樓、1樓樓地板面積經實際測量
    約200平方公尺…1樓樓地板面積已達整棟建築物應設置室內
    消防栓之標準。…六綜上所述，該建築物整棟均應設置室內
    消防栓、火警自動警報設備及緊急廣播設備，方符合規定，
    故本局將三匯堂美食館營利事業登記案，予以退件處理…」
    等語（見本院卷第99-100頁），證人洪偉晉於原審證述：「
    （是否曾於竹北市○○路23號承攬消防工程？）是的。大約
    是96年4月開始接洽，是許順發（即被上訴人之夫）找我，
    後來於97年5月30日正式承攬。（許順發有無提到為何施作
    消防工程？）因這個地方，有出租給三匯堂美食館，後來三
    匯堂要申請營利事業登記證，需要符合消防法規。（有無找
    三匯堂的人來談？）我曾與乙○○就消防問題談了四次。（
    （有無提到費用是誰支付？）乙○○租一、二樓，所以乙○
    ○負責一、二樓費用。其他部分由許順發負責。（問：為何
    二樓由乙○○負責？）我有聽到他們說，乙○○預計要承租
    …我打電話給乙○○至少三次，乙○○說他不想做。…（你
    去時，一樓消防有無做？）當時有施作簡易消防設備，但是
    無法通過消防檢查。」等語（見原審訴字卷第30、31頁），
    足證兩造曾協商消防設備費用之分擔，被上訴人亦有配合承
    租人通過消防設備檢查而施作消防設備之意，惟為上訴人拒
    絕負擔1 樓之設施費用。上訴人雖稱，因系爭租賃物5、6層
    樓為違章建築，致伊等依使用執照所登記4 層樓之規格施作
    之消防設施，未能通過消防檢查云云。然系爭租賃物自外觀
    即可查知為6 層樓之建物，此有相片可稽（見原審竹北簡字
    卷第109頁），則縱上訴人初以使用執照4樓之規格先行施作
    1 樓部分之消防設施，然於其後未能通過消防檢測而需補正
    設施時，上訴人仍應自行負擔該承租部分補正設施之費用，
    其拒絕負擔致終未能通過消防設施檢查，即難據前開事由主
    張被上訴人所交付租賃物存有未合於約定使用收益之瑕疵。
  (三)被上訴人交付之租賃物並無瑕疵存在，上訴人抗辯，其自97
    年1月份起行使同時履行抗辯，拒絕給付租金，及於97年1月
    15日終止系爭租約云云，均屬無據。另上訴人辯稱，伊等對
    被上訴人有債務不履行之損害賠償債權存在，亦無理由（詳
    後述），則其主張以該債權抵銷被上訴人前開租金債權，亦
    屬無據。從而，被上訴人依租賃及連帶保證契約之法律關係
    ，請求上訴人連帶給付42萬5,000 元，及自97年6月1日起算
    之法定遲延利息，洵屬有據，應予准許。
五、上訴人反訴主張，被上訴人未交付合於餐廳合法營業使用之
    租賃物，致三匯堂美食館餐廳之營利事業登記申請未獲核准
    ，僅能結束營業，致伊等受有損害，爰請求被上訴人賠償15
    0萬元云云，為被上訴人所否認，並以前揭情詞置辯。經查
    ：
  (一)上訴人甲○○為系爭租約之承租人，乙○○則為其連帶保證
    人，已如前述，則乙○○基於承租人連帶保證人之地位，就
    承租人因租賃契約所負之租金給付等債務固負連帶責任，惟
    並無本於租賃契約向出租人主張承租人權利之餘地。上訴人
    雖稱，三匯堂美食館係合夥組織，由訴外人陳厚禮、陳文真
    及上訴人共同出資云云。然此為上訴人與其他訴外人之內部
    關係，系爭租約以上訴人甲○○為承租人名義所簽訂，而非
    以合夥名義所簽訂，自難謂上訴人乙○○亦為承租人。從而
    ，乙○○本於民法第226條、第227條請求被上訴人賠償其損
    害，實屬無據，應予駁回。
  (二)再按，因可歸責於債務人之事由，致給付不能者，債權人得
    請求賠償損害。前項情形，給付一部不能者，若其他部分之
    履行，於債權人無利益時，債權人得拒絕該部之給付，請求
    全部不履行之損害賠償；因可歸責於債務人之事由，致為不
    完全給付者，債權人得依關於給付遲延或給付不能之規定行
    使其權利。因不完全給付而生前項以外之損害者，債權人並
    得請求賠償，民法第226條、第227條分別定有明文。依前所
    述，被上訴人交付之系爭租賃物難認存有瑕疵，自無給付不
    能或不完全給付之情形，且承租人甲○○未通過消防檢查以
    取得營利事業登記證，亦不可歸責於被上訴人。甲○○主張
    ，被上訴人有給付不能或不完全給付等情事，委無可採，則
    其本於前開條文規定，請求被上訴人賠償損害150 萬元，即
    為無據，應予駁回。
六、綜上所述，被上訴人本訴本於租賃及連帶保證契約之法律關
    係，請求上訴人連帶給付42萬5,000 元，及自97年6月1日起
    至清償日止之法定遲延利息，洵屬有據。上訴人反訴本於民
    法第226條請求被上訴人賠償損害150萬元，則屬無據。是則
    原審就本訴部分判命上訴人如數給付，並為假執行之宣告，
    與駁回上訴人之反訴，於法並無違誤。上訴人上訴意旨指摘
    原判決不當，求予廢棄改判，為無理由。另其於本院追加民
    法第227條規定為請求，同無理由，應併其上訴駁回之。
七、兩造其餘攻擊防禦方法及未經援用之證據，經本院斟酌後，
    認不足以影響本判決之論斷，爰不一一論駁；另上訴人聲請
    訊問證人張煥彩以證三匯堂美食館停止營業之原因，核無必
    要，併此敘明。
八、據上論結，本件上訴及追加之訴均為無理由。依民事訴訟法
    第449條第1項、第85條第2項，判決如主文。
中    華    民    國    99    年    1     月    19    日
                    民事第十一庭
                        審判長法  官  鄭雅萍
                              法  官  徐福晉
                              法  官  詹文馨
正本係照原本作成。
如不服本判決，應於收受送達後20日內向本院提出上訴書狀，其
未表明上訴理由者，應於提出上訴後20日內向本院補提理由書狀
（均須按他造當事人之人數附繕本）上訴時應提出委任律師或具
有律師資格之人之委任狀；委任有律師資格者，另應附具律師資
格證書及釋明委任人與受任人有民事訴訟法第466 條之1第1項但
書或第2 項（詳附註）所定關係之釋明文書影本。
中    華    民    國    99    年    1     月    21    日
                              書記官  洪秋帆
附註：
民事訴訟法第466條之1（第1項、第2項）：
對於第二審判決上訴，上訴人應委任律師為訴訟代理人。但上訴
人或其他法定代理人具有律師資格者，不在此限。
上訴人之配偶、三親等內之血親、二親等內之姻親，或上訴人為
法人、中央或地方機關時，其所屬專任人員具有律師資格並經法
院認為適當者，亦得為第三審訴訟代理人。

司法院資訊處製作；財團法人民間司法改革基金會備份。
